【裁判字號】    94,勞訴,39
【裁判日期】    950727
【裁判案由】    給付資遣費等
【裁判全文】
臺灣士林地方法院民事判決              94年度勞訴字第39號
原      告  丙○○
訴訟代理人  涂惠民律師
被      告  匯豐汽車股份有限公司
法定代理人  戊○○
訴訟代理人  乙○○
            黃照律師
上列當事人間給付資遣費等事件，本院於中華民國95年7 月12日
言詞辯論終結，判決如下：
    主  文
原告之訴及假執行之聲請均駁回。
訴訟費用由原告負擔。
    事實及理由
甲、程序方面：
    按「訴狀送達後，原告不得將原訴變更或追加他訴，但有下
    列情形之一者，不在此限：一被告同意者。二請求之基礎事
    實同一者。三擴張或減縮應受判決事項之聲明者。」、「被
    告於訴之變更或追加無異議，而為本案之言詞辯論者，視為
    同意變更或追加。」民事訴訟法第255 條第1 項第1 款、第
    2 款、第3 款及第2 項分別有明文規定。查原告於起訴時訴
    之聲明第一項係請求被告公司應給付新台幣（下同）1,512,
    00 0元，及自民國94年3 月2 日起至清償日止，按年息百分
    之五計算之利息。（下稱法定遲延利息）。嗣於95年2 月15
    日具狀追加備位聲明，惟復於95年3 月7 日再具狀將訴之聲
    明變更為：(一)先位聲明：(1)被告公司應給付原告1,099,529
    元及法定遲延利息。(2)願供擔保，請准宣告假執行。(二)確認
    兩造間僱傭關係存在。核其變更及追加，所基於之基礎事實
    屬於同一，且係減縮應受判決事項之聲明，被告公司亦無異
    議而為本案之言詞辯論，揆諸前開法條規定，自應予准許。
乙、實體方面：
一、原告起訴主張：原告自70年2 月10日任職於被告公司，於93
    年12月29日訴外人即被告公司士林營業所所長丁○○詢問原
    告之員工編號及身分證字號，經原告口述後，丁○○及訴外
    人即被告公司北區所長甲○○即命原告至電腦旁，按一下電
    腦鍵盤之按鍵，原告因不諳電腦不疑有他而依丁○○和甲○
    ○之指示而按下電腦鍵盤。於離開辦公室時，經在場女同仁
    暗示，始知悉係遭丁○○和甲○○之詐欺而為電腦操作，發
    送自請離職申請表格，預定離職日期為94年1 月1 日。原告
    於翌日前往台北市政府勞工局申請勞資爭議調解，嗣經兩造
    於94年1 月20日進行調解，於約定之同月27日被告公司仍未
    表示同意原告之請求而確定調解不成立，原告已於94年1 月
    28日寄發存證信函向被告公司表示撤銷前開離職之意思表示
    ，並以被告公司之上開詐欺侵權行為，有違背勞動法令為由
    ，依勞動基準法（下稱勞基法）第14條第1 項第6 款之規定
    ，終止兩造之勞動契約，並請求被告公司支付資遣費，該存
    證信函已於同年2 月2 日送達被告公司。原告之工作年資為
    22年，原告離職前之月平均工資為29,717元，爰提起先位聲
    明，主張依勞動基準法第14條第4 項準用第17條之規定請求
    資遣費653,774 元，以及被告公司以上開詐欺方式規避原告
    可得之退休金，另依民法第184 條第1 項後段及第2 項之規
    定，請求被告公司賠償無法領得之退休金損害445,755 元；
    如原告上開主張依勞基法第14條第1 項第6 款終止勞動契約
    不生效力，則備位聲明請求確認兩造間僱傭關係存在等語。
  (一)先位聲明：(1)被告公司應給付原告1,099,529 元及法定遲延
    利息。(2)願供擔保，請准宣告假執行。
  (二)確認兩造間僱傭關係存在。
二、被告公司則以：原告因債務問題，連日有債權人至營業所找
    原告，原告均避不見面而未上班，業績亦未達被告公司標準
    ，為免遭被告公司開除，損及原告面子，經丁○○和甲○○
    向原告提議是否自行離職，經原告自行評估後，始於93年12
    月29日操作電腦而自行申請於94年1 月1 日離職，並無遭丁
    ○○和甲○○詐欺而為離職之情事，原告於94年1 月28日寄
    發存證信函主張撤銷自行離職之意思表示，以及主張被告公
    司有違反背勞動法令而依勞基法第14條第1 項第6 款終止兩
    造之勞動契約及請求資遣費，均無理由。況原告主張其被詐
    欺之日為93年12月29日，而被告公司於94年2 月2 日始收受
    其終止勞動契約之存證信函，亦已逾勞基法第14條第2 項之
    三十日之期間。又原告係自行離職，於離職時未滿55歲，在
    被告公司之年資為22年，亦不符合勞基法退休之資格，均不
    能認為受有無法領得退休金之損害等語。並聲明：(一)駁回原
    告之訴。(二)如受不利之判決，願供擔保請准宣告免為假執行
    。
三、兩造不爭執之事實：
  (一)原告自70年2 月10日受僱於被告公司（另自90年7 月1 日至
    90年10月2 日及91年4 月1 日起至93年1 月1 日留職停薪）
    計算至94年2 月2 日，兩造同意原告之年資以22年計算。
  (二)被告公司於94年2 月2 日收受原證2 之存證信函。
  (三)原告離職前之月平均工資為29,717元。
  (四)被告公司所提之被證1人事資料卡及被證2離職申請作業流程
    操作步驟。
  (五)台北市政府勞工局95年3月8日檢送之兩造勞資爭議案件協調
   會紀錄影本。
四、整理兩造之爭點：
  (一)原告主張於93年12月29日遭被告公司士林營業所所長丁○○
    及北區所長甲○○詐欺而為自請離職之意思表示，是否可採
    ？是否有侵害原告依勞工退休金條例得領取退休金之權利？
    原告得請求之數額若干？
  (二)原告主張受有上開詐欺情事，於94年1 月28日寄發原證2 存
    證信函向被告公司表示撤銷前開離職之意思表示，並以被告
    公司之詐欺侵權行為，違背勞動法令為由，終止兩造之勞動
    契約，並請求被告公司支付資遣費，被告公司於94年2 月2
    日收受該存證信函，是否生撤銷意思表示之效力？有無生終
    止兩造勞動契約之效力？原告得否請求資遣費？數額若干？
  (三)原告備位請求確認兩造之僱傭關係存在，是否有理由？
五、得心證之理由：
  (一)按被詐欺而為意思表示者，依民法第92條第1 項之規定，表
    意人固得撤銷其意思表示，惟主張被詐欺而為表示之當事人
    ，應就此項事實負舉證之責任。最高法院44年台上字第75號
    判例要旨可以參照。查原告固主張於93年12月29日遭被告公
    司士林營業所所長丁○○及北區所長甲○○之詐欺，而於不
    知情之情況下，操作電腦發送預定離職日期為94年1 月1 日
    之自請離職申請表格而為自動離職之意思表示云云，然為被
    告公司所否認，則原告自應就被詐欺之情形負舉證責任。經
    查，參酌原告聲請傳訊之證人丁○○證述：「（問）關於原
    告聲請離職的情形是否知悉？（答）因為當時原告不方便在
    公司申辦手續，我當時找原告到區域部（延平北路六段）營
    業組組長甲○○及部長呂永坤直接作離職講解及手續。負責
    講解是組長跟部長，原告當時也同意。因為公司作業是要用
    電腦上網，所以用區域部的電腦，我們當時在區域部講解及
    作離職手續大約半個小時至一個小時的時間。（問）當時原
    告有同意離職，有無其他的意思？（答）因為當時我是新任
    的主管，前幾天雖然原告有表示要資遣，但因為我是新任主
    管，所以我沒有辦法決定，組長及部長也沒辦法決定，後來
    我有與上級聯繫後才作離職的程序。原告在辦離職手續的當
    天他也知道不能辦資遣，他當時也有表示。」等語（見本院
    95年2 月15日之言詞辯論筆錄第4 頁）以及證人甲○○證述
    ：「（問）原告當天還沒有操作電腦有無跟你聊天？（答）
    原告和我有聊天當天是要辦離職。‧‧（問）請問當時你們
    聊天的時候有無說到他為何要離職？（答）因為賣不到車賺
    不到錢的關係，如果他離職大家都好，所以原告才同意離職
    。」等語（見同上筆錄第7 頁、第8 頁），足認原告於93年
    12月29日當天係因業績未達被告公司要求，始同意辦理離職
    手續，並無原告主張受詐欺之情形。至於原告另主張93年12
    月29日按下電腦鍵盤後，於離開辦公室時，經當場有一位女
    同仁暗示，始知悉係遭丁○○和甲○○之詐欺而為電腦操作
    等情，因原告迄至本件言詞辯論終結前，均未舉證或聲請傳
    訊以實其說，因此，原告主張於93年12月29日是遭被告公司
    士林營業所所長丁○○及北區所長甲○○詐欺而為自請離職
    之意思表示，自不足採。另原告主張被告公司以上開詐欺方
    式規避原告可得之退休金，而依民法第184 條第1 項後段及
    第2 項之規定，請求被告公司賠償無法領得之退休金損害云
    云，因原告既不能證明有遭被告公司士林營業所所長丁○○
    及北區所長甲○○詐欺而為自請離職之情形，因此原告此部
    份之請求，亦不可採。
  (二)原告既無法舉證證明受有上開詐欺情事，則原告於94年1 月
    28日寄發原證2 存證信函向被告公司表示撤銷前開離職之意
    思表示，及以被告公司有詐欺侵權行為，違背勞動法令為由
    ，主張終止兩造之勞動契約，均無理由，亦即不生撤銷前開
    離職意思表示之效力及勞基法第14條第1 項第6 款終止勞動
    契約之效力，則原告依勞動基準法第14條第4 項準用第17條
    之規定請求資遣費，即乏依據，不能准許。
  (三)次按，兩造均不否認兩造間原為未定期限之僱傭關係，應適
    用勞基法之規定。惟勞基法未規定者，仍適用其他法律之規
    定，亦即有關勞工終止未定期限勞動契約（僱傭契約）之依
    據，除勞基法第14條所列舉之事項外，勞工亦得依民法第48
    8 條第2 項本文之規定，隨時終止僱傭契約，合先敘明。查
    原告於93年12月29日當天係因業績未達被告公司要求，而同
    意按下電腦按鍵，自行申請於94年1 月1 日離職，則兩造間
    之勞動契約（僱傭契約）已因原告自請離職而生終止之效力
    ，因此原告備位聲明請求確認兩造之僱傭關係存在，亦無理
    由。
六、綜上，原告因不能證明於93年12月29日是遭被告公司士林營
    業所所長丁○○及北區所長甲○○詐欺而為自請離職之意思
    表示等情，從而，其主張於94年1 月28日寄發原證2 存證信
    函向被告公司表示撤銷前開離職之意思表示，及以被告公司
    有上開詐欺侵權行為，違背勞動法令為由，主張依勞基法第
    14條第1 項第6 款終止兩造之勞動契約，均無理由，另依勞
    基法第14條第4 項準用第17條之規定請求資遣費，以及依民
    法第184 條第1 項後段及第2 項之規定，請求被告公司賠償
    無法領得之退休金損害之先位聲明，均乏依據，應予駁回，
    此部份假執行宣告之聲請亦失所附麗，應併予駁回。又原告
    於93年12月29日按下被告公司電腦按鍵，自行申請於94年1
    月1 日離職，兩造間之勞動契約（僱傭契約）已生民法第48
    8 條第2 項本文之終止效力，原告備位請求確認兩造之僱傭
    關係存在，也無理由，亦應駁回之。
七、本件為判決基礎之事證已臻明確，兩造其餘攻擊防禦及立證
    方法，核於判決結果不生影響，毋庸一一論述，附此敘明。
八、訴訟費用負擔之依據：民事訴訟法第78條。
中    華    民    國    95    年    7     月    27    日
                  民事第二庭  法  官  林政佑
以上正本證明與原本無異。
如對本判決上訴須於判決送達後20日內向本院提出上訴狀。
中    華    民    國    95    年    8     月    1     日
                              書記官  楊錫芬


司法院資訊處製作；財團法人民間司法改革基金會備份。
